【裁判字號】    97,訴,2452
【裁判日期】    980309
【裁判案由】    損害賠償
【裁判全文】
臺灣臺中地方法院民事判決  97年度訴字第2452號
原      告  丙  ○
訴訟代理人  乙○○
            甲○○
被      告  戊○○○
訴訟代理人  黃雅琴    律師
            羅宗賢    律師
當事人間傷害案件，原告提起刑事附帶民事訴訟，本院刑事庭裁
定移送（97年度附民字第434號）前來，本院於98年2月23日言
詞辯論終結，判決如下：
    主    文
被告應給付原告新臺幣參拾萬元及自民國九十七年八月二十日起
至清償日止按年息百分之五計算之利息。
原告其餘之訴駁回。
本判決原告勝訴部分得假執行；但被告如以新臺幣參拾萬元為原
告預供擔保，得免為假執行。
原告其餘假執行之聲請駁回。
    事實及理由
一、原告方面：
  (一)被告之夫即訴外人丁○○為原告之弟，被告夫妻因奉養原告
    父親一事，與親族間生有爭執，原告與配偶張含笑、張基沛
    （原告叔父）等人為此，於民國（下同）96年7月30日下午4
    時30分，一同前往被告住處即台中縣神岡鄉○○村○○路24
    5號，欲與被告夫妻理論，雙方並在告於上址所營之水果攤
    外發生激烈爭執。同日下午4時53分許，原告走進被告所營
    店內，欲與被告理論，被告竟以傷害之犯意張原告推倒，並
    徒手毆打原告，致原告受有頭部外傷、左上肢多處擦挫傷（
    起訴狀誤載為右上肢）、陰囊撕裂傷等傷害。經台灣台中地
    方法院檢察署檢察官以96年度偵字第23595號提起公訴，鈞
    院97年度易字第2909號、台灣高等法院台中分院97年度上易
    字第1843號判決被告傷害罪處拘役40日確定。原告遭被告在
    馬路上當眾施暴、身體受傷流血滿，顏面盡失，經急救送醫
    迄今憂鬱難眠，且尿失禁無法控制，夜晚入睡須包紙尿褲，
    所受痛苦非親身經歷難以形容。爰依民法第184條第1項前段
    、第195條第1項規定，請求被告賠償非財產上之損害。並聲
    明求為判決：被告應給付原告新台幣（下同）600,000元及
    自起訴狀繕本送達翌日起至清償日止，按年息5%計算之利息
    ；原告願供擔保請准宣告假執行。
  (二)對被告抗辯之陳述：
  1.否認原告當日有傷害被告之行為，被告對原告提出傷害罪之
    刑事告訴，業經台灣台中地方法院檢察官檢察官以96年度偵
    字第23595號、第23596號處分不起訴，不起訴處分書記載：
    原告係遭被告推倒，而非自行跌倒，被告所受傷害應係其推
    倒並傷害原告時因雙方肢體接觸及地面所致等情，另被告傷
    害案件刑事二審判決亦認定：被告辯稱遭原告拉扯頭髮，且
    原告未站穩而與原告一起倒在地上，原告拉被告的頭撞地云
    云，與客觀事證不符，亦與物理作用有違等語。被告雖提出
    鈞院97年度家護字第586號、97年度家護抗字第57號民事裁
    定以原告有傷害被告之行為而核發通常保護令，惟上開民事
    裁定係採信被告之夫丁○○、被告之子張永信、被告之女張
    慧慧之證言，張慧慧當日根本不在現場，而丁○○、張永信
    均為當日共同毆打原告之人，因監視光碟無法辨識誰打誰，
    檢察官才對2人為不起訴處分，渠2人均為利害關係人，且是
    被告至親，附合被告而為偽證，原告已針對民事裁定提起再
    抗告中。
  2.有關原告父母親之扶養問題，原告與丁○○於96年8月8日在
    神岡鄉公所，就扶養雙親及父母存款分配問題調解成立。當
    時是經協議扶養方法，原告父親由原告獨力扶養，原告母親
    則由丁○○扶養，父母親存款金額各一半，丁○○用於母親
    每月22,000元之養護費及醫藥費。且丁○○為人子，奉養父
    母是天經地義的事，被告為人媳，憑什麼主張原告有不當得
    利？原告父親的喪葬費，被告夫妻不聞不問，未分擔一毛錢
    ，豈不是亦為不當得利？
二、被告方面：
  (一)本件糾紛發生於96年7月30日下午4時53分起至同時分44秒許
    ，兩造發生肢體拉扯，其後兩造倒地，原告以雙手拉扯被告
    頭髮，繼之一群人圍上去相互拉扯，此有現場監視錄影可證
    ，證人王駿南、張基沛、張基清、張基讚於刑事偵查庭亦證
    稱原告站起來就受傷，原告於96年9月6日向內勤檢查事務官
    申告時稱是張永信抓原告陰囊，足見原告起訴狀所載其陰囊
    受傷部分顯非被告所造成，又事發當時一群人上前相互拉扯
    ，原告所述之傷勢是否為被告所為自有疑義，原告請求被告
    負損害賠償責任即屬無據。依監視錄影內容及證人張慧慧
    、張永信、丁○○於鈞院97年度家護字第586號所證，被告
    係先遭原告拉扯頭髮之不法侵害，被告欲防衛自己始奮力脫
    身才發生拉扯動作，縱使原告所指之傷害與原告、被告間之
    拉扯動作有關，被告亦是基於防衛自己所為之正當防衛行為
    ，依民法第149條規定，被告不負損害賠償責任。並聲明求
    為判決駁回原告之訴；如受不利判決願供擔保請准免為假執
    行。
  (二)原告當日到被告家辱罵被告三字經，並掌摑被告、毆打被告
    、強拉被告頭髮致二人一起倒地及將被告頭部撞地，致被告
    頭部撞擊併震盪、胸部挫傷併瘀青腫脹、左手肘、雙膝、右
    大腿、身體多處挫傷，有診斷書可憑，並經被告向鈞院聲請
    核發通常保護令獲准在案，原告對被告之侵權行為，被告亦
    得請求原告賠償非財產上之損害600,000元及醫療費用9,600
    元。
  (三)原告不奉養其母張林春貴，自96年8月17日起至98年2月份止
    ，被告支付張林春貴每月22,000之養護費用及醫療費用430,
    600元，張林春貴有4名子女，原告應分擔之扶養費用為107,
    650元，原告因被告代為支付養護費用及醫療費用而免為支
    付該筆費用，則原告即獲有不當得利，被告得請求原告返還
    不當得利107,650元。原告所稱之調解書記載由丁○○負擔
    母親張林春貴之扶養費，惟此調解書內容與法律所規定子女
    父應負擔扶養費之規定相違，顯有違反公序良俗，亦未經法
    院核定，該調解書應無法律效力。
  (五)如認被告對原告負有損害賠償之義務，則被告以之與上述原
    告對被告應負之損害賠償義務609,600元及不當得利返還義
    務107,650元抵銷。
三、原告主張被告於上揭時地推倒原告、毆打原告致原告受傷，
    被告因傷害罪經檢察官提起公訴，法院判處罪刑確定等情，
    有本院97年度易字第2909號、台灣高等法院台中分院97年度
    上易字第1843號刑事判決在卷可憑，並經本院調取刑事案卷
    查核無誤。被告則否認有推倒、毆打原告之行為，辯稱：係
    原告先辱罵、毆打被告，並拉扯被告頭髮致二人一起倒地及
    將被告頭部撞地，原告所受傷害縱係因兩造拉扯而致，亦屬
    被告正當防衛之行為云云。經查：
  (一)原告係遭被告推倒在地之情，除據原告於刑事案件偵、審中
    供證在卷，並經證人張基沛於偵查中具結證稱：「被告突然
    把丙○推倒，丙○仰倒頭撞到地上」等語，原告主張上情，
    核與證人陳述相符。而台中縣神岡鄉○○村○○路245號外
    之道路設有監視器，依刑事庭一、二審分別勘驗該錄影光碟
    結果，兩造於倒地後，確有肢體拉扯之動作，有勘驗筆錄及
    監視錄影光碟所翻拍之照片附於刑事卷可稽，且為被告自承
    與原告有拉扯動作。又依刑事庭二審勘驗查知於錄影畫面顯
    示時間16時53分44秒，原告自屋內倒退出屋外，其前方有一
    穿深色衣服之人，此時原告的手是往上舉；於16時53分45秒
    ，兩造即一同倒在地上，刑事庭一審勘驗結果亦以：原告於
    16時53分45秒時身體向後傾斜至完全倒地，原告完全倒地時
    被告的身體上半身與原告是呈現面對面情況，雙手與原告之
    身體及雙手有接觸。並經刑事庭二審將監視錄影光碟送請內
    政部警政署刑事警察局鑑定，該局函覆「(一)1.經擷取送鑑光
    碟中穿白衣人後仰倒地（時間為16時53分44秒）之連續影像
    ，再以Adobe Photoshop軟體影像處理後，比較穿白衣人自
    屋內退出時第一張至第三張影像，研判穿白衣人前方不遠處
    有物品或人員。2.承上，並由連續影像有移動相關性，推測
    其前方可能為16時53分45秒處於其上方穿橘色衣服之人。3.
    承上，由於影像過於模糊，無法解析被告自屋內出來當時動
    作。(二)所送鑑影像之拍攝角度未涵蓋穿白衣人退出之起始點
    ，故本局無法研判其倒地原因。(三)由於影像過於模糊且有效
    每秒影格張數過低，造成畫面中人之動作不連續，無法解析
    視訊中人之細部動作。」亦有該局97年11月10日刑鑑字第09
    70165042號函附於刑事卷可稽。綜合上述勘驗及鑑定結果足
    認：原告於16時53分44秒倒退出屋外時，其前方之深色衣服
    之人，即係被告，否則當無可能於1秒後被告即出面於畫面
    中並亦倒地；且16時53分44秒時原告之手是上舉，即原告並
    無強拉被告頭髮之動作；同時分45秒時，原告即後傾倒地，
    被告亦於同時倒地且與原告呈現面對面之情形。則原告於倒
    退出屋外時，被告即在其前方，其後2人便一同倒地。原告
    當時既無強拉被告頭髮之動作，如係原告自己後退未站穩而
    跌倒，被告殊無與之一同倒地之理，顯然係因被告向前施力
    推倒原告，基於慣性原理，被告自己亦向前傾倒，被告所辯
    顯與勘驗及鑑定之客觀事證不符，亦與物理作用有違，自非
    可採。
  (二)原告雖於偵查中曾指稱係訴外人張永信抓傷原告陰囊，依刑
    事卷附之監視錄影翻拍照片顯示，原告倒地後即有一群人圍
    上前去，原告甫遭被告推倒，於心神不寧混亂之際，有所誤
    認，亦合常情。且依證人張基沛、張基清、張基讚於偵查中
    均具結證稱：（問：是誰用手抓丙○的生殖器？）丙○爬起
    來時就受傷了，送去醫院才知道生殖器受傷，是誰抓的沒有
    看到。」等語，足證原告遭被告推倒後，兩造並有拉扯動作
    ，之後原告起身即已受傷，而當時與原告發生衝突者僅為被
    告（被告之夫丁○○及其子張永信則均經檢察官認無證據證
    明有傷害丙○之犯行而為不起訴處分），故原告所受傷害，
    自係遭被告傷害無訛。
  (三)被告又辯稱原告所受傷害縱因兩造拉扯所致，亦屬被告正當
    防衛之行為云云，惟本件事發經過係被告推倒原告，原告受
    推而後傾倒地，被告亦因施力慣性作用而向前傾倒，當時原
    告並被告所指強拉其頭髮動作已認定如前，被告所為顯非因
    原告對其為現時不法之侵害，為防衛自己權利之正當防衛行
    為。
  (四)綜上所述，本件原告主張遭被告推倒、毆打受傷之事實，核
    與上述事、證相符，應堪採納，被告否認傷害原告及以正當
    防衛為辯，均不足採信。
四、按因故意或過失，不法侵害他人之權利者，負損害賠償責任
    ；又不法侵害他人之身體、健康者，被害人雖非財產上之損
    害，亦得請求賠償相當之金額。民法第184條第1項前段、19
    5條第1項分別定有明文。查被告傷害原告，至其身體受有損
    害，原告自得請求被告賠償非財產上之損害。次按慰撫金之
    賠償須以人格權遭遇侵害，使精神上受有痛苦為必要，其核
    給之標準固與財產上損害之計算不同，然非不可斟酌雙方身
    份資力與加害程度，及其他各種情形核定相當之數額，最高
    法院51年台上字第223號著有判例可資參照。故人格權遭遇
    侵害而受有精神上之痛苦，於請求賠償精神慰撫金時，其核
    給之標準需參酌實際加害情形、被害人之身份、地位與加害
    人之經濟情況等關係定之。本院審酌原告為國中畢業、開設
    雜貨店、財產及收入狀況（詳見稅務電子匣門財產、所得調
    件明細表所示），本件受傷害之程度；被告為國小畢業，賣
    菜為業、財產及收入狀況（詳見稅務電子匣門財產、所得調
    件明細表所示）及被告侵權行為之加害程度等一切情狀，認
    原告請求被告給付精神慰撫金600,000元，尚屬過高，應予
    核減為300,000元。
五、被告另以其如對原告負有賠償義務，原告對被告亦負有損害
    賠償及返還不當得利之債務，並為抵銷之抗辯。按因故意侵
    權行為而負擔之債，其債務人不得主張抵銷。民法第339條
    定有明文。本件被告對原告所負損害賠償之債務，係因故意
    侵權行為而負擔之債，被告不得主張抵銷，其有關抵銷金額
    之主張及舉證，均無庸審酌，附此敘明。
六、從而，原告依侵權行為之法律關係請求被告給付300,000元
    及自起訴狀繕本送達被告翌日即97年8月20日起至清償日止
    ，按年息5%計算之利息，為有理由，應予准許；原告逾上述
    金額之請求，則無理由，應予駁回。
七、兩造均陳明願供擔保，聲請宣告假執行及免為假執行，按本
    判決第一項所命給付之金額未逾500,000元，應依職權宣告
    假執行，並酌定相當擔保金額宣告被告供擔保後免為假執行
    。至原告敗訴部分，其假執行之聲請因訴之駁回而失所依據
    ，應併予駁回。
八、本件原告提起刑事附帶民事訴訟，而由本院刑事庭依刑事訴
    訟法第504條第1項規定，裁定移送前來，免繳納裁判費，其
    於本院審理期間，亦未滋生其他訴訟必要費用，並無訴訟費
    用負擔問題。
九、假執行宣告之依據：民事訴訟法第389條第1項第5款、第392
    條第2項。
中    華    民    國    98    年    3     月    9    日
                  民事第一庭    法  官  陳文爵
正本係照原本作成。
如對本判決上訴，須於判決送達後20日內向本院提出上訴狀。
中    華    民    國    98    年    3     月    11    日
                                書記官  劉易柔


司法院資訊處製作；財團法人民間司法改革基金會備份。
